臺灣高等法院刑事判決
110年度上易字第373號
上  訴  人  臺灣臺北地方檢察署檢察官
被      告  黃衍銘



上列上訴人因被告違反毒品危害防制條例案件，不服臺灣臺北地
方法院109年度易字第793號，中華民國109年12月29日第一審判
決（起訴案號：臺灣臺北地方檢察署109年度撤緩毒偵字第162號
），提起上訴，本院判決如下：   
    主  文
原判決撤銷。
本件公訴不受理。
    理  由
一、聲請簡易判決處刑意旨略以：被告甲○○明知甲基安非他命經
    毒品危害防制條例列為第二級毒品，不得施用，竟基於施用
    第二級毒品甲基安非他命之犯意，於民國107年11月7日上午
    3時許，在臺北市南港區昆陽街177-181樓大廳廁所內，以燒
    烤方式施用第二級毒品甲基安非他命1次。嗣於同日下午2時
    47分許，在臺北市○○區○○路0段00巷00號前為警查獲，並扣
    得含第二級有甲基安非他命吸食器1組，經其同意採尿送驗
    後，結果呈安非他命類陽性反應。因認被告涉犯毒品危害防
    制條例第10條第2項之施用第二級毒品罪嫌云云。
二、按刑事訴訟法第303條第1款規定，案件有起訴之程序違背規
    定之情形者，應諭知不受理之判決。此所稱之起訴之程序違
    背規定，係指檢察官提起公訴之訴訟行為於程序上有違法律
    之規定而言。而提起公訴之訴訟行為是否於程序上有違法律
    規定，原則上，固是以起訴時所存在之事項及法律規定為判
    斷，惟檢察官起訴後始發生之情事變更事由，致法院不能為
    實體審理及判決亦屬「起訴之程序違背規定」（最高法院10
    9年度台上字第3826號判決意旨參照）。
三、次按毒品危害防制條例於109年1月15日經修正公布第20條、
    第23條等條文，並增訂第35條之1，自同年7月15日施行生效
    。修正後毒品危害防制條例第20條第3項規定：「依前項規
    定為觀察、勒戒或強制戒治執行完畢釋放後，3年後再犯第1
    0條之罪者，適用前2項之規定」。同條例第23條第2項規定
    ：「觀察、勒戒或強制戒治執行完畢釋放後，3年內再犯第1
    0條之罪者，檢察官或少年法院（地方法院少年法庭）應依
    法追訴或裁定交付審理」。另同條例第35條之1第1款規定：
    「偵查中之案件，由檢察官依修正後規定處理。」，亦即檢
    察官就偵查中之施用毒品案件，應依上揭修正後規定處理。
    本次修正之毒品危害防制條例第20條第3項及第23條第2項規
    定，雖僅將原條文之再犯期間由「5年」改為「3年」，惟鑑
    於採取傳統刑事機構式處遇，將施用毒品者當作「犯人」處
    理，其施用人數及再犯率仍高，將施用毒品者監禁於監獄內
    ，僅能短期間防止其接觸毒品，因慣用毒品產生之「心癮」
    根本無法根除，並慮及毒品危害防制條例施行多年累積之戒
    毒經驗及實效，暨逐步擴充之醫療、戒癮機構、專業人力、
    社區支援系統等資源，尤以本次毒品危害防制條例第24條修
    正，擴大檢察官對施用毒品者附條件緩起訴處分之範圍，使
    其能視個案具體情形給予適當多元社區處遇。準此，本次修
    正後對於施用毒品者之思維，自應與時俱進，擺脫以往側重
    於「犯人」身分之處罰，著重其為「病患」之特質，並以「
    治療」疾病為出發點，重新評價前揭所謂「3年後再犯」之
    意義。而毒品戒除不易，須經長期且持續之治療，為醫療及
    司法界之共識，施用毒品者既被視為「病患性犯人」，最佳
    處遇方式即為治療，期能逐漸減少毒品施用之頻率及數量，
    進而達到戒除毒癮的完全治癒目標。對於施用毒品者之治療
    方式，有機構外之處遇（如自行赴醫院戒癮、附命完成戒癮
    治療緩起訴處分等），或機構內之觀察、勒戒或強制戒治；
    至對施用毒品者科以刑罰，無非在運用刑罰之一般預防功能
    以嚇阻毒品之施用。基於憲法保障人民之生存權，及根據每
    個國民生存照顧需要提供基本給付之理念，為協助施用毒品
    者戒除毒癮復歸社會，對於經監獄監禁處遇後仍再犯之施用
    毒品者，更應恢復以機構內、外之治療協助其戒除毒癮。此
    即本次修正毒品危害防制條例第20條第3項關於施用毒品者
    所謂「3年後再犯」係何所指之立法真諦。換言之，除檢察
    官優先適用同條例第24條命附條件緩起訴處分處遇（不論幾
    犯，亦無年限）外，對於施用毒品初犯者，即應適用第20條
    第1項、第2項為機構內之觀察、勒戒或強制戒治；若於上開
    機構內處遇執行完畢釋放後，「3年內再犯」者，依第23條
    第2項規定，應依法追訴；倘於「3年後再犯」，自應再回歸
    到傳統醫療體系機構內重為觀察、勒戒或強制戒治之治療。
    是對於戒除毒癮不易者，唯有以機構內、外處遇及刑事制裁
    等方式交替運用，以期控制或改善其至完全戒除毒癮。是以
    ，現行毒品危害防制條例既認施用毒品者具有「病患性犯人
    」特質，強調治療勝於處罰、醫療先於司法，對於第20條第
    3項及第23條第2項所謂「3年後（內）再犯」，自應以3年為
    期，建立定期治療之模式。準此，第20條第3項規定中所謂
    「3年後再犯」，只要本次再犯（不論修正施行前、後）距
    最近1次觀察、勒戒或強制戒治執行完畢釋放，已逾3年者，
    即該當之，不因其間有無犯第10條之罪經起訴、判刑或執行
    而受影響（最高法院109年度台上大字第3826號裁定意旨參
    照）。
四、再按現行毒品危害防制條例對於施用第一級或第二級毒品罪
    者，進入司法程序之戒癮治療方式，係採取「觀察、勒戒或
    強制戒治」與「附命完成戒癮治療之緩起訴處分」雙軌制，
    其目的同在給予施用毒品者戒毒自新機會。是以，被告既同
    意參加「戒癮治療」，並由檢察官採行「附命緩起訴」方式
    ，且完成「附命緩起訴」所採用之戒癮治療，事實上已接受
    等同「觀察、勒戒或強制戒治」執行完畢釋放之處遇（最高
    法院109年度台非字第76號判決意旨參照）。反之，縱經檢
    察官為附命完成戒癮治療之緩起訴處分，若被告未完成戒癮
    治療，即無從視為事實上已經「觀察、勒戒或強制戒治」執
    行完畢，仍有觀察、勒戒及強制戒治制度之適用，俾利以機
    構內之處遇方式協助其戒除毒癮，檢察官亦得為不同條件或
    期限之緩起訴處分。
五、經查：
　㈠被告前因施用毒品案件，經送觀察、勒戒後，因認無繼續施
    用毒品傾向，於90年3月29日執行完畢釋放出所，並由臺灣
    新北地方檢察署檢察官以90年度毒偵字第1292號案件為不起
    訴處分確定，有全國施用毒品案件紀錄表、本院被告前案紀
    錄表在卷可查（撤緩毒偵卷第6頁，本院卷第25頁）。
　㈡嗣被告於107年11月7日上午3時許，再犯本件施用第二級毒品
    甲基安非他命之犯行，經臺灣臺北地方檢察署檢察官以107
    年度毒偵字第4892號為附命完成戒癮治療之緩起訴處分確定
    ，惟於緩起訴期間內，被告因未完成戒癮治療，經同署檢察
    官以109年度撤緩字第212號撤銷緩起訴處分確定，並以109
    年度撤緩毒偵字第162號聲請簡易判決處刑，有上開緩起訴
    處分書、檢察官簽呈、觀護人簽呈、臺北市立聯合醫院松德
    院區成癮防治科二級毒品緩起訴戒癮治療結案報告單、撤銷
    緩起訴處分書、聲請簡易判決處刑書附卷可憑（毒偵卷第69
    至70頁，撤緩卷第2至4、14頁，本院卷第9至10頁）。是被
    告於108年間雖曾經檢察官為附命完成戒癮治療之緩起訴處
    分，惟因其並未完成戒癮治療而遭撤銷，尚難等同曾受「觀
    察、勒戒或強制戒治」執行完畢釋放之處遇。
　㈢查被告於本件所犯之施用毒品案件，距其最近一次觀察、勒
    戒或強制戒治執行完畢釋放之日（即90年3月29日），已逾3
    年，核屬毒品危害防制條例第20條第3項所規定之「3年後再
    犯」。揆諸前開說明，本件仍應依修正後之毒品危害防制條
    例第20條第3項、現行同條例第24條等規定，由檢察官基於
    一次性之整體規劃而重啟處遇程序，視被告個案情形，是否
    適合「觀察、勒戒或強制戒治」或給予「附命完成戒癮治療
    緩起訴處分」之機會。檢察官逕予聲請簡易判決處刑，法院
    無從替代檢察官為上開合義務性之裁量處遇，應認本件起訴
    程序違背規定，且無從補正。原審未參酌修正後毒品危害防
    制條例之立法意旨，諭知被告有罪之實體判決，即有違誤。
    檢察官執此提起上訴，為有理由，應由本院將原判決撤銷，
    諭知公訴不受理之判決，並不經言詞辯論為之。
六、至扣案之吸食器1組，是否符合刑法第40條規定得單獨聲請
    宣告沒收，另由檢察官依職權為適法處理，附此敘明。
據上論斷，應依刑事訴訟法第369第1項前段、第364條、第303條
第1款、第307條，判決如主文。　　
中　　華　　民　　國　　110 　年　　2 　　月　　25　　日
                  刑事第二十五庭審判長法　官  邱滋杉
                                      法　官  黃翰義
                                      法　官  陳彥年
以上正本證明與原本無異。
不得上訴。
                                      書記官  彭秀玉
中　　華　　民　　國　　110 　年　　0 　　月　　25　　日